【裁判字號】    98,婚,249
【裁判日期】    981020
【裁判案由】    婚姻無效
【裁判全文】
臺灣新竹地方法院民事判決               98年度婚字第249號
原      告  乙○○  民國○○年.
被      告  甲○○  民國○○年.
上列當事人間請求確認婚姻無效事件，本院於民國98年10月 6日
辯論終結，判決如下：
    主  文
確認原告與被告間之婚姻無效。
訴訟費用新台幣3,000元由被告負擔。
    事  實
甲、原告方面：
一、聲明：除訴訟費用金額外，餘如主文所示。
二、陳述：兩造於民國（下同）97年1月6日登記結婚，結婚證書
    上所載主婚人是父母，證婚人是原告學姊，介紹人則是鄰居
    ，但因兩造結婚並無公開之儀式，不具備民法第982條規定
    之方式，故起訴請求確認兩造間之婚姻無效等語。
三、證據：提出戶籍謄本為證。
乙、被告方面：
一、聲明：請求駁回原告之訴。
二、陳述：兩造間婚姻無效就無效，對於原告所稱兩造結婚沒有
    公開儀式亦無意見。結婚證書上之主婚人、證婚人及介紹人
    都是女方的人，那些人簽名時，被告有在場，都是原告鄰居
    寫的。
丙、本院依職權向新竹縣竹東鎮戶政事務所調取兩造辦理結婚登
    記之全部資料。
    理  由
一、按關於親屬之事件，在民法親屬編修正前發生者，除本施行
    法有特別規定外，不適用修正後之規定；中華民國96年5月4
    日修正之民法第982條之規定，自公布後1年施行，民法親屬
    編施行法第1條後段、第4條之1第1項分別定有明文。查民法
    第 982條有關結婚之形式要件雖於96年5月4日修正，惟依前
    開規定，該修正法條係自96年5月23修正公布後1年（即97年
    5 月23日）施行，而本件兩造係於97年1月6日結婚，有原告
    提出之戶籍謄本在卷可憑，是有關兩造間婚姻是否有效，自
    應適用96年5月4日修正前民法之規定，先予敘明。
二、次按確認法律關係之訴，非原告有即受確認判決之法律上利
    益者，不得提起，民事訴訟法第247條第1項前段定有明文。
    而所謂即受確認判決之法律上利益，係指因法律關係之存否
    不明確，致原告在私法上之地位有受侵害之危險，而此項危
    險得以對於被告之確認判決除去之者而言，最高法院42年臺
    上字第1031號判例意旨可資參照。又結婚，應有公開儀式及
    二人以上之證人。經依戶籍法為結婚之登記者，推定其已結
    婚，96年5月4日修正前民法第 982條亦定有明文。本件原告
    主張兩造結婚無公開儀式，不具備修正前民法第982條第1項
    之方式，婚姻應屬無效等語，惟因兩造已於97年1月6日依戶
    籍法為結婚之登記，有卷附之戶籍謄本可稽，並經本院依職
    權向新竹縣竹東鎮戶政事務所調取兩造辦理結婚登記之全部
    資料在卷可按，則依前開法條規定，兩造在法律上既推定為
    已結婚，形式上仍有婚姻關係存在，在未有反證推翻兩造之
    婚姻關係前，兩造間之夫妻關係即繼續存在。是以兩造間婚
    姻關係之存否即不明確，致原告在私法上之地位有受侵害之
    危險，而此項危險得以對於被告之確認判決除去之，則揆之
    前揭法條規定及最高法院判例意旨說明，原告訴請確認兩造
    間之婚姻無效，藉以除去戶籍上之登記，應認其有即受確認
    判決之法律上利益，亦併敘明。
三、再按結婚不具備第982條第1項之方式者，無效，修正前民法
    第988條第1款定有明文。原告主張其與被告間並無踐行任何
    公開之結婚儀式，僅由結婚證書上所載之介紹人、證婚人及
    主婚人逕自在證書上簽名蓋章，並據以辦理結婚登記，業據
    證人蘇安田（即結婚證書上所載介紹人）、證人魏均汝（即
    結婚證書上之證婚人）與證人即原告之父彭瑞正及母陳奕澐
    （即結婚證書上之主婚人）到庭證述甚明（見本院98年10月
    6日言詞辯論筆錄），且為被告所不爭執，原告上開主張自
    可信實。則兩造雖於戶政機關辦妥結婚登記，而有婚姻之形
    式，惟兩造既未舉行結婚之公開儀式，其婚姻顯然不合於修
    正前民法第982條第1項所定之形式要件而屬無效。從而，原
    告訴請確認兩造間之婚姻無效，洵屬有據，應予准許。
據上論結，本件原告之訴為有理由，依民事訴訟法第78條、第87
條第1項，判決如主文。
中    華    民    國    98    年    10    月    20    日
                  家事法庭 法  官  張百見
上正本證明與原本無異
如對本判決上訴，須於判決送達後20日內向本院提出上訴狀。
                           書記官  馮玉玲
中    華    民    國    98    年    10    月    20    日


司法院資訊處製作；財團法人民間司法改革基金會備份。
